臺灣高等法院高雄分院刑事判決　　　　96年度上訴字第1994號
上　訴　人
即　被　告　丁○○
指定辯護人　本院公設辯護人　 李佩娟
上列上訴人因偽造有價證券案件，不服臺灣屏東地方法院95年度
訴字第568 號中華民國96年7 月20日第一審判決（起訴案號：臺
灣屏東地方法院檢察署95年度偵字第3212號），提起上訴，本院
判決如下：
    主  文
原判決撤銷。
丁○○意圖供行使之用，而偽造有價證券，處有期徒刑壹年捌月
，緩刑年，應於九十七年十二月三十一日前向國庫支付新臺幣
壹拾萬元；偽造之本票貳拾壹張、未扣案之偽造互助會標單壹張
及偽造「任正梅」印章壹枚均沒收。
    事  實
一、緣蔡枝勝（丁○○之姐夫, 未據起訴）於民國（下同）92年
    6 月間，自任會首，向附表1 編號2 至24所示辛○○等23人
    招攬成立互助會，並將編號25號不知情之任正梅虛列為人頭
    會員，連同會首共計25會，預備來日利用該人頭會員冒名得
    標後，向活會會員詐取會款。蔡枝勝並與會員約定每月每會
    繳交會款新臺幣（下同）20,000元, 會期自92年6 月25日起
    至94年6 月20日止，於每月20日，在屏東縣南州鄉○里村○○路38號其經營之「味芳餅店」開標，採內標制，欲標會者
    須以標單填寫姓名及利息金額後投標，得標死會會員除應自
    得標次月起按月繳交20,000元固定會款予會首，再由會首轉
    交予日後各期得標之會員外，並依得標後應繳交死會會款之
    期數，簽發同等數量之本票予其他活會會員收執以擔保日後
    會款之給付，未得標活會會員則按月繳交以20,000元扣除得
    標利息後之金額。合會契約成立後，除會首蔡枝勝取得首期
    合會金外，丁○○亦曾於92年7 月20日以其配偶周文振之名
    義標得第2 期合會金。92年9 月20日，蔡枝勝認為時機成熟
    ，乃與其配偶郭金葉（丁○○之姐，未據起訴）及丁○○共
    同基於意圖為自己不法所有、行使偽造私文書及偽造有價證
    券之犯意聯絡，推由郭金葉於92年9 月20日（第4 期），在
    同上地點，在空白標單上偽造任正梅之簽名1 枚，並填入利
    息金額3,000 元，偽造成任正梅投標之標單1 紙後參與投標
    而行使，足生損害於任正梅及其他活會會員。蔡枝勝等人冒
    用任正梅之名得標後，為交付本票供會員擔保，又於不詳時
    間，先由郭金葉，在不詳處所，委託不知情之刻印業者偽造
    「任正梅」之印章1 枚後，蓋用在本票上，再推由丁○○於
    92年9 月20日，在「味芳餅店」內，接續在本票上偽造「任
    正梅」之簽名，偽造成如附表2 所示發票人為任正梅; 發票
    日為92年9 月20日；及票面金額為20,000元之本票共22張後
    ，由郭金葉持向辛○○等活會會員行使，並佯稱該會由任正
    梅得標，致辛○○等活會會員陷於錯誤，如數交付當月活會
    會款予郭金葉。丁○○、蔡枝勝及郭金葉因此詐得合會金
    357,000 元（詐得金額= 剩餘活會人數×﹝會款－利息﹞；
    即21×[20,000 －3,000]=357,000元），丁○○並分得其中
    10,000元。蔡枝勝於93年10月間某日，突然宣布止會並遷移
    住所，不知去向，辛○○等活會會員所持前開本票又未獲兌
    現，經向任正梅本人查詢後，始知受騙。
二、案經辛○○、庚○○、乙○○、己○○○、丙○○○、戊○○及甲○○等7 人訴由臺灣屏東地方法院檢察署檢察官偵查
    起訴。
    理  由
一、前揭事實，業據被告丁○○於原審審理時坦承不諱，核與證
    人乙○○、周文振、丙○○○、周秀蓉及任正梅於原審審理
    時證述之情節相符，並有告訴人等所提出被告偽造如附表二
    所示票號之本票八紙附卷可稽。又上開本票八紙、卷附被告
    與活會會員進行調解時由被告書寫之十行紙1 張，及原審向
    臺灣郵政股份有限公司屏東郵局函調由被告書寫之開戶印鑑
    單原本1 紙等筆跡樣本，經原審一併函送財團法人中華工商
    研究院鑑定結果，確認均由同一人書寫，此有該院筆跡鑑定
    研究報告書1 分在卷供憑，由此足徵被告在原審之自白核與
    事實相符，自堪採信。被告於本院審理時翻異前詞，辯稱：
    任正梅係伊大嫂，伊係聽信伊胞姐郭金葉之言，以為任正梅
    有參加互助會，且郭金葉已獲任正梅之同意標會，伊疏未向
    任正梅查證，誤信為真，才會依郭金葉之指示，在本票上簽
    寫任正梅之名，伊無偽造有價證券之犯意云云。然經本院訊
    以：郭金葉既獲得任正梅之同意標會，何以不自己填寫本票
    ，要指示妳簽開本票，被告答稱：因第二會伊姐郭金葉已標
    取伊以伊夫周文振名義參加之會，本票業由郭金葉簽開，任
    正梅之會如再由郭金葉簽開本票，則筆跡相同，恐啟收受本
    票之活會會員疑竇等語。惟查郭金葉既經被告及任正梅之同
    意標會，自亦當獲得授權簽開本票，郭金葉何懼活會會員發
    現簽開本票之筆跡相同而進行查證？被告之辯解顯然矛盾不
    實，不足採信，其罪證已甚明確，犯行洵堪認定。
二、按行為後法律有變更者，適用行為時之法律。但行為後之法
    律有利於行為人者，適用最有利於行為人之法律，刑法第2
    條第1 項定有明文。查被告行為後，刑法業已大幅修正，並
    由總統以華總一義字第09400014901 號令公布自95年7 月1
    日施行。刑法施行法亦於95年6 月14日由總統公布，於95年
    7 月1 日施行。因修正後之刑法第2 條第1 項規定，係規範
    行為後法律變更所生新舊法律比較適用之準據法，於刑法修
    正施行後，應適用修正後刑法第2 條第1 項之規定為「從舊
    從輕」之比較。而於比較時，則應併就罪刑有關之共犯、未
    遂犯、想像競合犯、牽連犯、連續犯、結合犯，以及累犯加
    重、自首減輕暨其他法定加減原因（如身分加減）與加減比
    例等一切情形，本於統一性及整體性原則，綜其全部罪刑之
    結果而為比較（最高法院95年5 月23日刑事庭第8 次會議決
    議參照）。本件所涉法律之變更部分，計有下列數項：
    (一)刑法第201 條第1 項及第339 條第1 項之法定罰金刑下限
      ：修正後刑法第33條第5 款規定：「罰金: 新臺幣1,000
      元以上，以百元計算之」，修正前之刑法同條款則規定：
      「罰金：1 元以上」（依罰金罰鍰提高標準條例第1 條規
      定應為銀元10元，即新臺幣30元）。故依修正後之規定，
      刑法第201 條第1 項及第339 條第1 項之罰金刑下限已經
      提高，新舊法比較結果，以修正前之舊法對被告較為有利
      。
    (二)刑法第28條共同正犯之規定：本件被告所涉犯行，已達既
      遂之程度，非僅預備或陰謀而已，故其與其他共犯共同犯
      罪後，刑法第28條之規定已由「2 人以上共同『實施』犯
      罪之行為者，皆為正犯」修改為「2 人以上共同『實行』
      犯罪之行為者，皆為正犯」，對被告並無有利或不利可言
      。
    (三)刑法第55條牽連犯之規定：按刑法第55條有關牽連犯之規
      定，業於修正後刪除。此項刪除雖非犯罪構成要件之變更
      ，但足以影響行為人應受刑罰之法律效果。蓋被告犯一罪
      而其方法或結果之行為犯他罪名者，依修正前之規定，從
      一重處斷，惟依修正後之規定，需分論併罰，故仍屬法律
      有變更，且依此比較結果，顯以適用舊法對被告較為有利
      。
    (四)經綜合比較新舊刑法之規定後可知，修正後之刑法規定並
      未有利於被告，依刑法第2 條第1 項前段規定，仍應適用
      被告行為時之刑法規定處斷，合先敘明。
三、按互助會之標單，僅填寫金額及姓名，且該姓名非為投標會
    員身分之識別，由其記載內容實不足以明瞭用意何在，必須
    依互助會之習慣，始能瞭解係會員表示競標及標取會款利息
    之證明，故本件標單應屬刑法第220 條第1 項之準私文書。
    被告與蔡枝勝、郭金葉共同偽造「任正梅」之標單，持以行
    使得標後，又偽造以「任正梅」為發票人之本票向活會會員
    詐收會款，足以生損害於任正梅及其他活會會員；核其所為
    ，係犯刑法第216 條、第210 條、第220 條第1 項之行使偽
    造準私文書罪、修正前刑法第339 條第1 項之詐欺取財罪及
    同法第201 條第1 項之偽造有價證券罪。被告在標單上偽造
    「任正梅」簽名之行為，為偽造準私文書行為之一部；其偽
    造準私文書後復持以行使，其偽造之低度行為又為行使之高
    度行為吸收，故不另論偽造署押罪及偽造準私文書罪。又被
    告偽刻「任正梅」印章之行為為偽造有價證券之階段行為，
    其在本票上偽造「任正梅」簽名及印文之行為，為偽造有價
    證券行為之一部；其偽造有價證券後持以行使，其行使之低
    度行為又為偽造之高度行為所吸收，亦不另論偽造署押罪、
    偽造印文罪及行使偽造有價證券罪。被告以一冒用「任正梅
    」之名義向多名活會會員詐取會款，係一行為觸犯數罪名，
    應依刑法第55條論以想像競合犯，從一重處斷。被告於密接
    時、地，以同一被害人「任正梅」之名義偽造本票達21張，
    因其目的均在掩飾同一次之冒名標會犯行, 以便向活會會員
    詐騙會款，且侵害法益均屬同一，故各行為之獨立性極為薄
    弱，在刑法評價上，以視為數個舉動之接續施行，合為包括
    之一行為予以評價，較為合理，因此，其偽造多張本票之偽
    造有價證券犯行應屬包括一罪之接續犯，而非連續犯（最高
    法院86年度台上字第3295號判例參照）。其所犯上開三罪間
    ，有方法結果之牽連關係，為牽連犯，應從一重之偽造有價
    證券罪處斷。被告與蔡枝勝、郭金葉等人就前揭犯行有犯意
    聯絡及行為分擔，均為共同正犯。被告等人利用不知情之刻
    印業者偽刻「任正梅」印章1 枚，則為間接正犯。末按，偽
    造有價證券罪之法定最低刑為3 年以上有期徒刑，考其立法
    意旨，乃在維護市場秩序，保障交易信用，惟此處偽造本票
    之用途，乃在擔保得標人依約給付會款，並非替代現金之交
    付，且被告偽造此等本票之目的，係在掩飾冒名標會之犯行
    ，以便向活會會員詐騙合會金，尚無使其流通後，破壞市場
    交易秩序之意思，核與一般偽造票據行使之惡性犯行有間，
    又本件主謀係蔡枝勝夫婦，片面宣告倒會逃匿者，亦係蔡枝
    勝夫婦，被告事後非但未隨同蔡氏夫婦潛逃，亦無從認定被
    告事前即知曉蔡枝勝夫婦有片面宣佈倒會之意思，且被告於
    原審審理中已賠償告訴人因倒會所造成之部分損失，與蔡枝
    勝夫婦之惡性自不可相提並論，因此，若處以被告法定最低
    刑度，仍有法重情輕之嫌，其犯罪情狀尚堪憫恕，爰依刑法
    第59條之規定，酌減其刑。
四、原審以被告罪證明確，予以論罪科刑，固非無見；然查上開
    蔡枝勝任會首所招之互助會共25人次，且許福生並非會員，
    被告偽造「任正梅」名義之本票共21紙，詐得之會款為35萬
    7,000 元，業據被告於本院審理時供述明確，並有告訴人提
    出之會員1 紙附卷可稽（見他字案偵查卷第3 頁背面），但
    原判決竟認該互助會共26人次，且認許福生為該會之會員，
    並認被告簽開「任正梅」名義之本票共22張，詐得之會款為
    37萬4,000 元即與實情不符，而有未洽，被告上訴否認有偽
    造本票之犯意，雖無理由，惟原判決既有可議，即屬無可維
    持，應由本院將原判決撤銷，審酌被告並無犯罪前科，智識
    程度不高，因受其胞姐郭金葉及姐夫蔡枝勝之利用，一時失
    省而觸犯刑章，於本案發生後，已與告訴人7 人成立和解，
    就告訴人持有之本票8 張（持乙○○因參加兩會持有2 張，
    餘6 人均各持1 張）面額合計共16萬元予以兌付，有屏東縣
    新園鄉調解委員會調解筆錄1 份在卷可考（見原審卷第191
    頁），且本案名義人任正梅為被告之大嫂，其亦未追究被告
    之行為等一切情狀，爰予科處有期徒刑壹年陸月。又被告前
    未曾受有期徒刑以上刑之宣告，有臺灣高等法院被告前案紀
    錄表在卷足憑，本案發生後，被告已多方籌措經費與告訴人
    成立和解，顯見其惡性尚輕，本院認被告經此偵審程序之教
    訓，當知警惕，諒無再犯之虞，所宣告之刑以暫不執行為適
    當，爰併予諭知緩刑年，並命於97年12月31日以前向國庫
    支付新台幣拾萬元之金額，以勵自新。（被告行為後，上開
    新刑法就緩刑之規定，已有修正，而犯罪在新法施行前，裁
    判在施行後者，緩刑之宣告，應適用新法之規定，此有最高
    法院95年第8 次刑庭會議紀錄可考）。至被告偽造如附表2
    所示本票8 紙業已扣案附卷，其餘偽造本票及偽造「任正梅
    」印章1 枚，雖未據扣案，然不能證明已經滅失，故均應依
    刑法第205 條及第219 條之規定宣告沒收。其與蔡枝勝夫婦
    共同偽造之「任正梅」互助會標單1 張（含偽造署名1 枚）
    為供被告犯罪所用之物，且為共犯所有，應依刑法第38條第
    1 項第2 款宣告沒收。
據上論斷，應依刑事訴訟法第369 條第1 項前段、第364 條、第
299 條第1 項前段，刑法第2 條第1 項前段、第28條、第216 條
、第210 條、第220 條、第59條、第74條第1 項第1 款、第2 項
第4 款、第205 條、第219 條、第38條第1 項第2 款，修正前刑
法第339 條第1 項、第201 條第1 項、第55條、修正前罰金罰鍰
提高標準條例第1 條，判決如主文。
本案經檢察官姜麗儒到庭執行職務。
中　　華　　民　　國　　96　　年　　10　　月　　29　　日
                  刑事第四庭    審判長法  官   蕭權閔
                                      法  官   吳進寶
                                      法  官   陳吉雄
以上正本證明與原本無異。
如不服本判決應於收受本判決後10日內向本院提出上訴書狀，其
未敘述上訴理由者，並得於提起上訴後10日內向本院補提理由書
狀（均須按他造當事人之人數附繕本）「切勿逕送上級法院」。
中　　華　　民　　國　　96　　年　　10　　月　　30　　日
　　　　　　　　　　　　　　　　　　　書記官   梁美姿
附錄  本判決論罪科刑法條：
刑法第201條第1項
（有價證券之偽造變造與行使罪）
意圖供行使之用，而偽造、變造公債票、公司股票或其他有價證
券者，處3 年以上10年以下有期徒刑，得併科3 千元以下罰金。
刑法第210條
（偽造變造私文書罪）
偽造、變造私文書，足以生損害於公眾或他人者，處5 年以下有
期徒刑。
刑法第216條
（行使偽造變造或登載不實之文書罪）
行使第210 條至第215 條之文書者，依偽造、變造文書或登載不
實事項或使登載不實事項之規定處斷。中華民國刑法第216 條
刑法第220條
（準文書）
在紙上或物品上之文字、符號、圖畫、照像，依習慣或特約，足
以為表示其用意之證明者，關於本章及本章以外各罪，以文書論
。
錄音、錄影或電磁紀錄，藉機器或電腦之處理所顯示之聲音、影
像或符號，足以為表示其用意之證明者，亦同。
刑法第339條第1項
（普通詐欺罪）
意圖為自己或第三人不法之所有，以詐術使人將本人或第三人之
物交付者，處5 年以下有期徒刑、拘役或科或併科1 千元以下罰
金。
附表1:
┌─┬───┬─┬────┬─┬───┬─┬───┬─┬───┐
│編│姓  名│編│姓  名  │編│姓  名│編│姓  名│編│姓  名│
│號│      │號│        │號│      │號│      │號│      │
├─┼───┼─┼────┼─┼───┼─┼───┼─┼───┤
│1 │蔡枝勝│7 │己○○○│13│徐興隆│19│鄭木喜│25│任正梅│
├─┼───┼─┼────┼─┼───┼─┼───┼─┼───┤
│2 │甲○○│8 │周文振  │14│洪協樹│20│周秀蓉│  │      │
├─┼───┼─┼────┼─┼───┼─┼───┼─┼───┤
│3 │林生祥│9 │戊○○  │15│洪協樹│21│陳勝棋│  │      │
├─┼───┼─┼────┼─┼───┼─┼───┼─┼───┤
│4 │尤嘉章│10│劉順銓  │16│乙○○│22│李美英│  │      │
├─┼───┼─┼────┼─┼───┼─┼───┼─┼───┤
│5 │朱福生│11│丙○○○│17│乙○○│23│辛○○│  │      │
├─┼───┼─┼────┼─┼───┼─┼───┼─┼───┤
│6 │許國禎│12│陳輝鵬  │18│陳合松│24│庚○○│  │      │
├─┼───┴─┴────┴─┴───┴─┴───┴─┴───┤
│備│編號25之會員「任正梅」為蔡枝勝虛列之人頭會員。          │
│註│編號8 之會員「周文振」實際上由被告丁○○行使權利義務。  │
└─┴────────────────────────────┘
附表2 :
┌───┬────────────────┬──────┬───┐
│發票人│   票                    號     │發　票　日  │金  額│
├───┼────────────────┼──────┼───┤
│      │673856、673857、673858、673861、│            │      │
│任正梅│673863、673866、673868、673870及│92年9 月20日│2 萬元│
│      │其餘票號不詳之本票共22張（因不須│（第4 期）  │      │
│      │開票予已得標之死會會員）        │            │      │
└───┴────────────────┴──────┴───┘
                                                w
